【裁判字號】    99,抗,642
【裁判日期】    990830
【裁判案由】    定暫時狀態假處分
【裁判全文】
臺灣高等法院民事裁定                   99年度抗字第642號
抗  告  人  豐洋興業股份有限公司
法定代理人  己○○
代  理  人  陳彥希律師
            董浩雲律師
            黃渝清律師
上列抗告人因與相對人辛○○、甲○○、乙○○、戊○○、庚○
○、丙○○、百鼎投資股份有限公司、太平洋流通投資股份有限
公司間聲請定暫時狀態假處分事件，對於中華民國99年4月12日
臺灣臺北地方法院99年度裁全字第420號所為裁定，提起抗告，
本院裁定如下：
    主    文
抗告駁回。
抗告費用由抗告人負擔。
    理    由
一、本件聲請及抗告意旨略以：相對人太平洋流通投資股份有限
    公司（下稱太流公司）於民國（下同）91年9月21日前之資
    本額為新臺幣（下同）1,000萬元，已發行股份總數為100萬
    股，其中40萬股登記於太平洋崇光百貨股份有限公司（下稱
    太百公司）名下，所餘60萬股由太百公司出資信託登記予丁
    ○○，太百公司實質擁有太流公司100%股權，太流公司實質
    上為太百公司100%控制之子公司，並持有太百公司78%股權
    。惟太流公司法定代理人丁○○與遠東集團代表庚○○、郭
    明宗共同偽造太流公司未曾召開之91年9月21日股東臨時會
    及董事會議事錄，將太流公司章程原定1,000萬元資本額變
    更為40億1,000萬元，並授權丁○○洽特定人認購增資股，
    經遠東集團於91年9月26日增資10億元，進而持有太流公司
    99%以上股權，復因太流公司持有太百公司78%股權，故遠東
    集團得藉由其與太流公司間之控股關係，於太流公司97年6
    月13日董事會決議，指派其集團人員即相對人辛○○、甲○
    ○、戊○○、乙○○、庚○○為太流公司於太百公司之法人
    代表，並於太百公司97年6月13日股東會選任相對人辛○○
    、甲○○、戊○○、乙○○、庚○○為太百公司董事，另選
    任同集團控制之相對人百鼎投資股份有限公司（下稱百鼎公
    司）指派於太百公司之法人代表即相對人丙○○為太百公司
    之監察人。嗣因郭明宗偽造太流公司上開股東臨時會及董事
    會會議記錄部分經判決確定，經台灣高等法院檢察署於98年
    12月31日函知經濟部撤銷太流公司之增資、修正章程及董事
    解任變更登記，由經濟部於99年2月3日撤銷太流公司相關登
    記，太流公司章程應回復至91年9月21日前之1,000萬元資本
    額，其股權結構亦應回復至上開違法增資前之狀態。故太流
    公司97年6月13日董事會成員因上開撤銷登記而無代表太流
    公司之權源，該日董事會指派之法人代表即相對人辛○○、
    甲○○、戊○○、乙○○、庚○○，已溯及喪失代表太流公
    司為太百公司董事候選人資格。且因太百公司實質上所有太
    流公司100%股權，依公司法第179條第2項第2款規定，太流
    公司持有之太百公司78%以上股權均不得行使表決權，太流
    公司以該無表決權之選舉權數，於97年6月13日參與選任相
    對人辛○○、甲○○、戊○○、乙○○、庚○○、丙○○（
    下稱辛○○等6人）擔任太百公司董事、監察人即欠缺合法
    、正當性。茲因抗告人持有太百公司3.68%股份，而相對人
    辛○○等6人與太百公司間委任關係是否合法存在有嚴重爭
    執，抗告人主觀上認其法律上地位有不安狀態存在，抗告人
    自得依法以太百公司及相對人辛○○等6人為共同被告提起
    確認之訴。另相對人辛○○等6人係代表遠東集團之利益執
    行太百公司董事、監察人職權，遠東集團下屬之遠東百貨公
    司（下稱遠百公司）又與太百公司在百貨市場相互競爭，相
    對人辛○○等6人對太百公司及遠百公司之利益取捨將生混
    淆不清，不符太百公司利益，且遠百公司對太流公司提起確
    認1億4,086萬6,931股之股東權存在之訴，由於遠東集團所
    屬人員與丁○○共同偽造文書以達太流公司增資之目的，丁
    ○○將以不答辯、不出庭方式，任遠百公司聲請一造辯論判
    決或由太流公司認諾，以歸避刑事判決認定偽造文書之結果
    ，進而稀釋太百公司在太流公司100%持股，造成太百公司及
    其股東權益之重大損害，然因太百公司現任董監事均為遠東
    集團所指派，難期太百公司董監事指示所派於太流公司之法
    人代表應積極應訴；復因太百公司近來以高於其實收資本額
    162%以上之金額即58億8,888萬9,999元標下新竹風城購物中
    心之不動產所有權，此投資勢將對太百公司之資金來源、成
    本及未來之經營造成重大衝擊等情，若由相對人等繼續擔任
    太百公司董監事，將繼續對太百公司帶來重大損害，致使太
    百公司及抗告人之股東權利受有急迫危險，故本件確有定暫
    時狀態處分，並選任公正臨時管理人代行職權，以維護太百
    公司及其股東權益之必要，爰聲明：(一)原裁定廢棄。(二)請准
    抗告人以現金或同面額之合作金庫忠孝分行可轉讓定期存單
    供擔保，禁止相對人辛○○、甲○○、戊○○、乙○○、庚
    ○○行使太百公司董事長及董事之職權，且禁止相對人太流
    公司指定他人行使太百公司董事職權。(三)請准抗告人以現金
    或同面額之合作金庫忠孝分行可轉讓定期存單供擔保，禁止
    相對人丙○○行使太百公司監察人之職權，且禁止相對人太
    流公司指定他人行使太百公司監察人職權。(四)請准為太百公
    司選任管理人。
二、按於爭執之法律關係，為防止發生重大之損害或避免急迫之
    危險或有其他相類之情形而有必要時，得聲請為定暫時狀態
    之處分。民事訴訟法第538條第1項定有明文。是有關爭執之
    法律關係所被保全之權利，乃當事人請求之原因，而為防止
    發生重大之損害或避免急迫之危險或有其他相類之情形而有
    必要時，乃聲請定暫時狀態假處分之原因，均應由聲請假處
    分之人，提出相當證據以釋明之，倘不能釋明被必保全之權
    利或保全之必要，則該聲請即不應准許。又法院依民事訴訟
    法第538條第1項規定，就債權人聲請所為定暫時狀態之處分
    ，乃衡平救濟手段之保全方法，多具本案化之特性，動輒有
    預為實現本案請求內容性質之處分，本應以較高度之保全必
    要性為其准許要件，並應考量其是否發生急迫而無法彌補之
    重大損害，權衡該處分對雙方可能造成之影響及利益之平衡
    ，債權人因該處分獲得之利益或防免之損害，是否逾債務人
    所受之不利益或損害，以及其對公共利益之維護等項，債權
    人已否提出有利之釋明，再斟酌社會經濟等其他主、客觀因
    素，綜合以斷之，始不失該條項所揭櫫保全必要性之真諦。
    又公司股東會之召集程序，或其決議方法，違反法令或章程
    時，股東得自決議之日起1個月內，訴請法院撤銷其決議，
    公司法第189條定有明文，該項決議在未撤銷前，仍非無效
    ，此與公司法第191條規定股東會決議之內容違反法令或章
    程者無效不同（最高法院67年度台上字第2561號判例要旨參
    照）。
三、本件抗告人主張相對人辛○○等6人擔任太百公司董事、監
    察人欠缺合法、正當性，抗告人得以太百公司股東身分對其
    等與太百公司提起確認董事、監察人委任關係不存在之訴，
    無非以太流公司未於91年9月21日召開股東臨時會及董事會
    議，經經濟部撤銷太流公司之增資、修正章程及董事解任變
    更登記，則太流公司97年6月13日董事會成員因上開撤銷登
    記已無代表太流公司之權源，亦無選派太流公司法人代表之
    權利，該董事會指派之法人代表即相對人辛○○、甲○○、
    戊○○、乙○○、庚○○，實不具備被選任為太百公司董事
    之資格。且依本院93年度重上字第45號民事判決認定太百公
    司實質上所有太流公司100%股權，依公司法第179條第2項第
    2款規定，太流公司持有之太百公司78%以上股權均不得行使
    表決權，太流公司以該無表決權之選舉權數，於97年6月13
    日參與選任相對人辛○○等6人擔任太百公司董事、監察人
    即欠缺合法、正當性，並提出本院93年度金上重訴字第6號
    刑事判決、台灣高等法院檢察署98年12月31日檢紀盈字第
    0980000964號函、經濟部於99年2月3日撤銷太流公司增資安
    相關登記新聞、太流公司基本資料查詢明細、本院93年重上
    字第45號民事判決為憑（見原法院卷第12-165、179-184頁
    、本院卷第30-41頁）。經查：
  (一)相對人太流公司在遠東集團上述增資前，本即為太百公司之
    股東，此為兩造所不爭執，則無論遠東集團有無前開增資，
    相對人太流公司均得依公司第27條第2項規定指派至太百公
    司之法人代表，並經太百公司股東會合法選任為董事；雖相
    對人太流公司嗣後遭經濟部撤銷因該增資所為之增資、修正
    章程及董事解任變更登記，然僅生太流公司回復至變更登記
    前之狀態即於91年9月21日之資本額1,000萬元及於92年1月
    28日登記之董事為丁○○、李冠軍、鄭澄宇（此亦為抗告人
    所自陳，見原法院卷第5頁），及太流公司內部應依該回復
    後之狀態循公司法相關規定另行指派至太百公司之法人代表
    ，以供太百公司股東會另進行董事之選任，惟在太流公司未
    依撤銷登記後回復之狀態另行指派其法人代表前，太流公司
    基於太百公司股東之身份而於97年6月13日指派相對人辛○
    ○、甲○○、戊○○、乙○○、庚○○為其法人代表，仍屬
    合法，不因太流公司增資等相關登記遭撤銷而有不同。
  (二)相對人辛○○、甲○○、戊○○、乙○○、庚○○經太流公
    司指派為太百公司之法人代表後，與太百公司另一股東即相
    對人百鼎公司指派之法人代表丙○○，於97年6月13日經太
    百公司股東會分別選任為太百公司董事、監察人乙節，縱該
    選任董事、監察人之決議有違反公司法第179條第2項第2款
    所規定無表決權股份參與表決之情形，核屬該次股東會決議
    方法違反法令，此亦為抗告人所自陳（見本院卷第25頁），
    依前開意旨，乃太百公司股東應依公司法第189條規定於決
    議之日起1個月內訴請法院撤銷該決議之範疇，在該決議未
    經撤銷前仍屬有效，是抗告人既未否認前開太百公司於97年
    6月13日所為選任董事、監察人之決議未經撤銷，則相對人
    辛○○、甲○○、戊○○、乙○○、庚○○為太百公司董事
    ，及丙○○為太百公司監察人之委任關係仍屬存在，難認有
    所爭執。
  (三)綜上，抗告人所提太流公司遭經濟部撤銷91年間因增資所為
    之相關變更登記及太百公司董事、監察人之選任決議不合法
    ，均不足以釋明抗告人確認相對人辛○○、甲○○、戊○○
    、乙○○、庚○○及丙○○分別與太百公司董事、監察人委
    任關係不存在之本案請求。
四、另抗告人就該爭執法律關係有何重大損害之防止或急迫危險
    之避免，而有定暫時狀態之必要乙節，抗告人僅泛言相對人
    辛○○等6人係分別代表遠東集團之利益執行太百公司董事
    、監察人職權，遠東集團下屬之遠東百貨公司，又與太百公
    司於百貨市場相互競爭，相對人辛○○等對太百公司及遠東
    百貨公司之利益取捨將生混淆不清，不符太百公司利益，並
    致其股東權利受有急迫危險，且遠東集團非法取得太流公司
    股權，進而竊取經營績效，對太百公司合法股東並無實際利
    益，並未提出可供本院即時調查之證據為釋明。抗告人另主
    張遠百公司對太流公司所提確認1億4,086萬6,931股之股東
    權存在之訴（見本院卷第18-21頁民事起訴狀），太流公司
    將為認諾或任由遠百公司聲請一造辯論判決，及太百公司董
    事長辛○○單獨決定以58億8,888萬9,999元標下新竹風城購
    物中心之不動產所有權（見本院卷第43-44頁99年5月19日遠
    百公司當日重大訊息之詳細內容），將對太百公司之資金來
    源、成本及未來之經營造成重大衝擊等情，純屬抗告人主觀
    臆測及投資風險評估，其中有關太百公司標下新竹風城購物
    中心不動產部分，乃經太百公司董事會事前評估投資價值，
    決議參與投資，事後並由董事會決議承認等情，亦有太百公
    司99年5月3日、25日董事會會議記錄可憑（見本院卷第118-
    127頁），是僅憑遠百公司對太流公司所提起之民事起訴狀
    及遠百公司當日重大訊息之詳細內容尚不足以釋明相對人辛
    ○○等6人擔任太百公司董事、監察人對太百公司有何重大
    損害之情形。況太流公司自92年2月起指派相對人辛○○、
    甲○○、戊○○、乙○○、庚○○之法人代表，並經太百公
    司股東會選任組成董事會迄今，太百公司業務轉虧為盈，有
    太百公司90年至98年年度損益表影本可憑（見原審卷第267-
    271頁、本院卷第200-203頁），抗告人亦因太百公司經營成
    果受有股利分配之利益，亦有抗告人提出太百公司98年度現
    金股利匯撥調查暨發放通知書可佐（見原審卷第185頁）；
    此外，抗告人復就其為本件聲請可獲得之利益或防免之損害
    ，是否逾相對人所受之不利益或損害，為具體之說明及釋明
    ，難認抗告人對相對人辛○○等6人繼續執行太百公司董事
    、監察人職權，將對太百公司或抗告人造成重大損害或急迫
    危險之定暫時狀態假處分原因為釋明，縱抗告人陳明願供擔
    保，依首開說明，仍不應准許其聲請。再者，抗告人定暫時
    狀態假處分之聲請既不應准許，關於選任臨時管理人之聲請
    ，亦無必要。
五、綜上，抗告人為本件定暫時狀態假處分之聲請，未能釋明其
    請求及定暫時狀態假處分之原因，揆諸上開說明，即屬無據
    ，不應准許。原審予以駁回抗告人之聲請，核無不合。抗告
    意旨仍執陳詞，指摘原裁定不當，求予廢棄，為無理由，應
    予駁回。
據上論結，本件抗告為無理由，爰裁定如主文。
中    華    民    國    99    年    8     月    30    日
                    民事第十二庭
                        審判長法  官  陳邦豪
                              法  官  李昆曄
                              法  官  李媛媛
正本係照原本作成。
本裁定除以適用法規顯有錯誤為理由外，不得再抗告。如提起再
抗告，應於收受後10日內委任律師為代理人向本院提出再抗告狀
。並繳納再抗告費新台幣１千元。
中    華    民    國    99    年    8     月    31    日
                              書記官  李華安

司法院資訊處製作；財團法人民間司法改革基金會備份。
